【裁判字號】    92,訴緝,129
【裁判日期】    920903
【裁判案由】    重利
【裁判全文】
灣高雄地方法院刑事判決                        九十二年度訴緝字第一二九號
    公  訴  人  臺灣高雄地方法院檢察署檢察官
    被      告  甲○○
右列被告因重利案件，經檢察官提起公訴（八十八年度偵字第二一八九四號），本院
判決如左︰
    主  文
甲○○共同以乘他人急迫，貸以金錢，而取得與原本顯不相當之重利為常業，處有期
徒刑捌月。
    事  實
一、甲○○、楊燕各（已於民國八十九年十一月二日死亡，另由本院以八十九年度訴
    字第一二三號判決不受理）共同基於常業重利之犯意聯絡，於民國（下同）八十
    八年七月間，推由楊燕各不定期在台灣時報、自由時報、台灣新聞報等報紙廣告
    欄上刊登「信貸廣告、聯絡電話0000000號」等內容，對外招攬需款孔急
    之不特定人而貸放款項，以此賺取與原本顯不相當之利息。同年七月二十一日陳
    琬琦因急須用錢，乃依報載上述電話與甲○○、楊燕各二人聯絡借款之事，甲○
    ○、楊燕各二人乃依約至陳琬琦所經營、位於高雄市○○區○○街一一五號之「
    旭強資訊商行」，乘陳琬琦急迫而借予六萬元，並要求陳琬琦簽發八萬元本票一
    張交付作為擔保，利息則約定每十日一期，每期給付二萬元，以此方式而取得與
    原本顯不相當之重利。之後陳琬琦分別於同年七月三十日、八月九日、八月二十
    六日交付予甲○○、楊燕各三次利息，俟因無力負擔重利，乃於同年八月三十一
    日十六時許，向警方報案，經警於同日下午十七時許，在高雄市新興區○○○路
    、南華路口將甲○○、楊燕各等二人查獲。
二、案經高雄市政府警察局新興分局報請台灣高雄地方法院檢察署檢察官偵查起訴。
    理  由
一、訊之被告甲○○矢口否認右揭犯行，辯稱：楊燕各邀伊從雲林來高雄說要收錢，
    順便來玩，到場時伊並未下車向被害人乙○○收錢，伊僅有與楊燕各來高雄這一
    次，並未與楊燕各共同經營地下錢莊；警詢筆錄伊坦承有跟楊燕各來收三次錢等
    情，是因看到楊燕各被警察打，所以才照著說云云。經查：
（一）、按依刑事訴訟法第二百二十九條至第二百三十一條之規定，司法警察（官)
        固有調查犯罪嫌疑人犯罪情形及蒐集證據之職權，而得詢問犯罪嫌疑人，惟
        依同法第一百條之二準用同法第一百條之一第一項、第二項之規定，司法警
        察（官）詢問犯罪嫌疑人，除有急迫情況且經記明筆錄者外，應全程連續錄
        音；必要時，並應全程連續錄影。又筆錄內所記載之被告陳述與錄音或錄影
        之內容不符者，其不符之部分，不得作為證據。所謂「應全程連續錄音」，
        係指於警訊筆錄製作開始至完成之全部過程，均應予錄音，在於建立詢問筆
        錄之公信力，並擔保詢問程序之合法正當；亦即在於擔保犯罪嫌疑人對於詢
        問之陳述係出於自由意思及筆錄所載內容與其陳述相符。故審理事實之法院
        ，遇有被告抗辯其未有如訊問筆錄所載之陳述時，或詢問筆錄並未全程連續
        錄音時，應先調取該詢問過程之錄音或錄影帶，加以勘驗，以判斷前揭程序
        是否已被遵行，該筆錄所載被告之陳述得否作為證據。故司法警察（官）詢
        問犯罪嫌疑人如違背上開規定，其所取得之供述筆錄，究竟有無證據能力，
        原應審酌司法警察（官）違背該法定程序之主觀意圖、客觀情節、侵害犯罪
        嫌疑人權益之輕重、對犯罪嫌疑人在訴訟上防禦不利益之程度，以及該犯罪
        所生之危害，暨禁止使用該證據對於抑制違法蒐證之效果，及司法警察（官
        ）如依法定程序有無發現該證據之必然性等情形，本於人權保障與社會安全
        之均衡維護精神，依比例原則，具體認定之，最高法院九十年度台上字第七
        二四二號判決意旨可資參照。
（二）、訊據被告甲○○並不否認警詢筆錄所載內容與其陳述相符，惟抗辯其於警詢
        之陳述非出於任意性（註：因被告甲○○僅承認有跟楊燕各來收三次錢，但
        不承認經營地下錢莊，故尚不得認其已自白犯行），辯稱：警詢筆錄伊坦承
        有跟楊燕各來收三次錢等情，是因看到楊燕各被警察打，所以才照著說云云
        。惟查，另案被告楊燕各於警詢時已坦承右揭經營地下錢莊及與被告甲○○
        三次共同向被害人收取利息等情（見警卷第一頁背面、第二頁正面），而被
        告甲○○於警詢時僅坦承與另案被告楊燕各共同三次向被害人收取利息，惟
        否認有與另案被告楊燕各共同經營地下錢莊等情（見警卷第三頁背面、第四
        頁正面）；再本院遍查全卷均無被告甲○○之警詢錄音帶，故並無從勘驗被
        告甲○○前開之陳述是否非出於任意性。惟被告甲○○、另案被告楊燕各經
        警查獲當日移送台灣高雄地方法院檢察署，經檢察官初訊時，均並未就渠等
        於警詢之陳述係出於非任意性等情提出質疑（見偵查卷第九頁正、反面），
        是查獲之警員於製作被告甲○○、另案被告楊燕各之筆錄時是否真有施以強
        暴、脅迫或其他不正方法，已值懷疑。再依經驗法則觀之，被告甲○○於警
        詢時係稱：因看到另案被告楊燕各被警察打，所以才說有與另案被告楊燕各
        共同三次向被害人收取利息云云，然果真如此，警員即可在被告甲○○畏懼
        之情況下，一併令被告甲○○坦承有與另案被告楊燕各共同經營地下錢莊，
        惟觀之被告甲○○於警詢時仍可否認有與另案被告楊燕各共同經營地下錢莊
        等節觀之，堪認被告甲○○於警詢之陳述係出於自由意志所為。故本院參酌
        前開說明，衡量被告甲○○之人權保障與被告甲○○經營地下錢莊之行為危
        害社會安全之程度，權衡比例原則之後，認被告甲○○於警詢陳述：有與另
        案被告楊燕各共同三次向被害人收取利息等情，仍具有證據能力。
（三）、又被害人於警詢時指訴：「（問：現警方於本市○○○路與南華路口【高雄
        企業銀行東高雄分行】門口，當時查獲妳正欲將新台幣貳萬元交付給地下錢
     莊之業者甲○○及楊燕各，而該二人是否就是經營地下錢莊之綽號『林仔』
        之人？）是的，沒錯。就是此二人均稱呼『林仔』。」、「（問：八十八年
        八月三十一日十七時許在本市○○○路、南華路口，你將新台幣貳萬元交給
        何人？為何要交給他？）當時我交給甲○○的貳萬元，是他們經營地下錢莊
        向我催討之利息。」、「（問：妳當初就是向這兩位借錢的嗎？）是的，沒
        錯。就是這兩位（當場指認），均向我佯稱『林仔』。」等語（見警卷第六
        頁背面、第七頁正面、背面）；再被害人於本院審理時，經本院提示警卷被
        告甲○○的相片後指訴：「（問：是否曾於八十八年七月二十一日向地下錢
        莊借錢？）有，我總共只有借一次，總數是六萬元，開了壹張八萬元的本票
        作擔保，利息每十天兩萬元，我總共還了三次利息，都是他們二個打電話來
        跟我約交錢的地點，我確定照片上這位甲○○這三次都是由他開車過來，並
        由他下車來跟我收錢，因為他曾經罵過我所以我對他的印象很深。」等語（
        見本院九十二年八月七日審判筆錄），前後指訴均屬一致；且經查獲本案之
        警員即證人翁永茂、魏芸林證稱：「當時乙○○來報案，我們就去現場埋伏
        ，被告二人一起開車來，有一個人在車上，有一個下車拿錢，下車拿錢的人
        應是『甲○○』，不是『楊燕各』，所以我們在問被害人筆錄時，被害人也
        有回答錢是交給『甲○○』。當場也有給被害人指認，他也說是『甲○○』
        拿錢的，被害人在警局當場製作筆錄時也有當場指認錢是交予『甲○○』。
        警卷也有他的照片（指甲○○）。」等語（見本院八十九年度訴字第一二三
        號卷第八十一頁背面、八十二頁正面），亦核與被害人前開指訴之情節相符
        ；且觀之被告甲○○於警詢中亦自承有與另案被告楊燕各三次同去向被害人
        收取利息等情，已如前述，足認被告甲○○確有與另案被告楊燕各共同經營
        地下錢莊無訛。是被告甲○○前開所辯，顯不足採，事證明確，其犯行足堪
        認定。
二、按刑法第三百四十四條重利罪成立之要件，係指明知他人出於急迫、輕率或無經
    驗，而利用機會故為貸與，取得就原本利率、時期核算及參酌當地之經濟狀況，
    較之一般債務之利息，顯有特殊超額之利息者而言。且此項犯罪，不僅對於特定
    人為之始能成立。若明知社會上有因急迫而舉債濟急，及因輕率或無經驗而從事
    舉債之情形，預定苛刻條件，一俟他人告貸，藉以博取重利為常業者，雖非對於
    特定人乘機利用，不能謂非對於一般人具有犯罪之概括故意，則其犯有刑法第三
    百四十四條所載之情形，即應論以常業重利罪，最高法院著有二十七年上字第五
    二０號判例可資參照。本件被告甲○○及另案被告楊燕各利用另案被告楊燕各報
    紙上刊登分類廣告之方式，放款予社會上不特定人，足見渠等主觀上確有欲藉平
    面媒體之宣傳效果，對不特定多數人招攬，以完成取得與原本顯不相當重利之目
    的，彰顯渠等確有恃此維生，以之為常業之意圖，至為顯然。次按刑法上所謂常
    業犯，係指反覆以同種類之行為目的之社會活動之職業性犯罪而言，亦即恃犯罪
    以維生，縱令同時兼操其他職業，仍無礙其為常業犯罪，非謂常業犯必須別無其
    他正當職業始克構成，最高法院亦有八十二年度臺上字第二０七一號判例可資參
    照。是縱被告甲○○所陳其當時仍在蓉佑營造有限公司工作等情為真，惟依前開
    意旨，仍無礙其為常業犯罪。故核被告甲○○所為，係犯刑法第三百四十五條之
    常業重利罪。再被告甲○○與另案被告楊燕各間，就上開犯行，有犯意之聯絡及
    行為之分擔，均為共同正犯。爰審酌被告甲○○前有肅清煙毒條例等前科，行為
    時仍在假釋中，有臺灣高雄地方法院檢察署刑案資料查註記錄表、臺灣高等法院
    被告全國前案紀錄表各一紙在卷可憑，竟仍不知謹言慎行，其利用他人急迫之際
    收取重利，嚴重破壞金融秩序，且重利行為可能導致借款人因受債務壓迫鋌而走
    險，衍生社會問題，足以危害社會秩序，惡性非輕，併參酌其貸放之金額非鉅，
    惟犯後未能坦承犯行，未見深切之悔意等一切情狀，量處如主文示之刑，以示儆
    懲。
據上論斷，應依刑事訴訟法第二百九十九條第一項前段，刑法第二十八條、第三百四
十五條，罰金罰鍰提高標準條例第一條前段，判決如主文。
中      華      民      國    九十二    年      九      月      三      日
                                        臺灣高雄地方法院刑事第十四庭
                                            法  官  官  信  成
右正本證明與原本無異。
如不服本判決，應於判決送達後十日內，向本院提出上訴狀。
                                            書記官  林  明  忠
中    華    民    國      九十二      年      九      月      三      日
附錄本判決論罪科刑之法條：
中華民國刑法第三百四十五條：
以犯前條之罪為常業者，處五年以下有期徒刑，得併科三千元以下罰金。
中華民國刑法第三百四十四條：
乘他人急迫、輕率、無經驗貸以金錢或其他物品，而取得與原本顯不相當之重利者，
處一年以下有期徒刑、拘役或科或併科一千元以下罰金。


司法院資訊處製作；財團法人民間司法改革基金會備份。
